臺灣花蓮地方法院交通事件裁定　　　　　96年度交聲字第69號
原處分機關　交通部公路總局台北區監理所花蓮監理站
異　議　人
即受處分人　甲○○
上列受處分人因違反道路交通管理處罰條例聲明異議案件，對於
交通部公路總局台北區監理所花蓮監理站於中華民國96年 3月10
日所為之處分（花監違字第裁44-P00000000號）聲明異議，本院
裁定如下：
    主  文
原處分撤銷。
甲○○不罰。
    理  由
一、原處分意旨略以：異議人即受處分人甲○○所有車號HU-626
    8號自用小客車於民國95年9月4日上午 9時1分許，經人駕駛
    行經花蓮縣台九線 261公里處之有燈光號誌管制之交岔路口
    闖紅燈，經警逕行舉發，爰依道路交通管理處罰條例第53條
    第 1項之規定，處罰鍰新台幣（下同）5400元等語。異議人
    則以：其住址已於94年7月 6日遷至花蓮市○○街1巷11號，
    致未收到舉發通知單，而罰鍰加倍，為此不服原處分而聲明
    異議。
二、按道路交通管理處罰條例第 9條規定：「本條例所定罰鍰之
    處罰，受處罰人接獲違反道路交通管理事件通知單後，於15
    日內得不經裁決，逕依第92條第 3項之罰鍰基準規定，向指
    定之處所繳納結案；不服舉發事實者，應於15日內，向處罰
    機關陳述意見；其不依通知所定期限前往指定處所聽候裁決
    ，且未依規定期限繳納罰鍰結案或向處罰機關陳述意見者，
    處罰機關得逕行裁決之。」；次按同條例第90條規定：「違
    反本條例之行為，自行為成立之日起，行為有連續或繼續之
    狀態者，自行為終了之日起，逾 3個月不得舉發」。所謂「
    舉發」，係指道路交通管理之執法人員，發現交通違規事實
    後，填製舉發違反道路交通管理事件通知單，予以告發後，
    始由主管處罰機關予以裁決；故除當場舉發之案件外，如逕
    行舉發者，應將舉發通知單通知受處分人，給予受處分人在
    裁決前有陳述意見之機會。易言之，舉發機關應依違反道路
    交通管理事件統一裁罰基準及處理細則第11條規定，就已查
    明之資料填註車牌號碼、車輛種類、車主姓名或地址，並於
    通知單上方空白處加註逕行舉發之文字後，由舉發機關送達
    被通知人」，始完成舉發之程序而發生效力。
三、又按違反道路交通管理事件統一裁罰基準及處理細則第 5條
    規定：「處理違反道路交通管理事件，有關文書送達之程序
    ，依行政程序法之規定」；復按行政程序法第78條規定：「
    對於當事人之送達有下列情形之一者，行政機關得依申請准
    為公示送達：一、應為送達之處所不明者。二、於有治外法
    權人之住居所或事務所為送達而無效者。三、於外國或境外
    為送達不能依第86條之規定辦理或預知雖依該規定辦理而無
    效者。有前項所列各款之情形而無人為公示送達之申請者，
    行政機關為避免行政程序遲延，認為有必要時，得依職權命
    為公示送達。當事人變更其送達之處所而不向行政機關陳明
    ，致有第 1項情形者，行政機關得依職權命為公示送達」。
    是以得為公示送達者，必以行政程序法78條所規定之情形者
    為限，而所謂應受送達之處所不明者，係指已用相當之方法
    探查，仍不知其應為送達之處所者而言，其「不明」之事實
    ，應由聲請公示送達之人負舉證之責任，而由法院依具體事
    實判斷之（最高法院82年台上字第 282號判例參照）。是原
    舉發機關於向異議人之車籍地為送達遭退回後，應另行查詢
    異議人之正確住所地，如另有可供送達之住所地，原舉發機
    關即不得遽以住居所不明而逕為公示送達。雖行政程序法第
    78條第 3項規定：「當事人變更其送達之處所而不向行政機
    關陳明，致有第 1項之情形者，行政機關得依職權命為公示
    送達」，然依此公示送達之要件有三：當事人有變更其送
    達處所之情形，當事人未向行政機關陳明，因而致生同
    條第1項第1款「應為送達之處所不明」者，必須三者皆具始
    得為之，易言之，當事人雖未陳明送達處所變更，然未致應
    為送達之處所不明（如可透過戶籍查詢得知新址者），行政
    機關仍不得據此規定命為公示送達（台灣高等法院95年度交
    抗字第18號裁定、台灣高等法院花蓮分院94年度交抗字第30
    號裁定可參）。
四、經查：花蓮縣警察局就本件舉發違反道路交通管理事件通知
    書係送達至花蓮市○○路368巷10弄3號，遭遷移退回，而為
    公示送達等情，有舉發違反道路交通管理事件通知單、信封
    封面、花蓮縣警察局95年12月29日花警交字第9500605800號
    函各乙份在卷可參。然異議人早於94年7月6日已將戶籍地址
    遷至花蓮市○○街 1巷11號，此有戶籍謄本乙份附卷足稽。
    是舉發單位於送達遭遷徙退回後，未再依異議人之戶籍地送
    達，逕為公示送達，自不生合法送達之效力，本件舉發手續
    並未完成，原處分機關逕行裁罰，已有違正當法律程序，自
    難謂允當。又縱認異議人有上開違規行為，惟自其違規行為
    日（95年9月4日）起算，已逾 3個月以上，依同條例第90條
    之規定，本件依法已不得舉發，自無從命舉發機關重為送達
    異議人以完成舉發程序（台灣高等法院95年度交抗字第 134
    號、第529號、第894號、第1000號裁定、台灣高等法院花蓮
    分院96年度交抗字第15號裁定可資參照）。從而，本件異議
    為有理由，應由本院將原處分撤銷，並諭知異議人不罰，以
    資適法。
據上論斷，應依道路交通案件處理辦法第20條，裁定如主文。
中　　華　　民　　國　　96　　年　　6 　　月　　7 　　日
                              交通法庭
                              法　官　李世華
上列正本證明與原本無異。
如對本裁定不服，應於送達後 5日內，向本院提出抗告狀（應抄
附繕本）。
                     　   　　書記官
中　　華　　民　　國　　96　　年　　6 　　月　　8 　　日
